【裁判字號】    98,交抗,2614
【裁判日期】    981102
【裁判案由】    違反道路交通管理處罰條例
【裁判全文】
臺灣高等法院交通事件裁定            98年度交抗字第2614號
    抗 告 人  交通部公路總局臺北區監理所蘆洲監理站
    受處分人  甲○○
上列抗告人因受處分人違反道路交通管理處罰條例案件，不服臺
灣板橋地方法院中華民國98年8 月31日裁定（98年度交聲字第
2180號）提起抗告，裁定如下：
    主    文
抗告駁回。
    理    由
壹、原裁定意旨略以：
    「一、受處分人甲○○於民國98年7 月23日23時20分許，酒
    後駕駛TYD-592 號牌輕型機車，經警於臺北縣蘆洲市○○路
    258 號前，舉發受處分人違規酒後駕車，酒測值0.35MG/L。
    原處分機關認受處分人違反道路交通管理處罰條例第35條第
    1 項第1 款規定，依同條例第24條第1 項第2 款（原裁決書
    漏裁第1 項第2 款）規定，處罰鍰新臺幣1 萬5 千元並吊扣
    駕駛執照12個月，施以道安講習。駕駛執照限於98年8 月23
    日前繳送（罰鍰部分已於98年7 月24日繳納）等語。
    二、「汽車駕駛人，因違反本條例及道路交通安全規則之規
    定，受吊銷駕駛執照處分時，吊銷其持有各級車類之駕駛執
    照。」，94年12月14日修正公布並於95年3 月1 日施行的道
    路交通管理處罰條例第68條明文規定。
    修正理由是因舊法將違規駕駛人所持有各級車類的駕駛執照
    一併吊扣或吊銷失之過酷，影響人民工作及生活甚鉅，有違
    比例原則。故依修正後規定，受吊扣駕駛執照處分時，不再
    吊扣行為人持有的各級車類駕駛執照，僅於受吊銷駕駛執照
    處分時，才吊銷其持有的各級車類駕駛執照。
    酒醉駕車行為均製造法所不容許的風險，以風險製造的立場
    而言，並不因駕駛車輛種類不同，而有所差別。但從風險實
    現的觀點而言，酒醉駕駛車類不同，對於交通安全衍生的實
    害結果也有所差異，如駕駛人駕駛低一級車類違反本條例規
    定時，不論所造成的實害結果，而一律吊扣駕駛人所持有的
    各類駕照，也有違反相同事件相同處理，不同事件不同處理
    的平等原則（本院暨所屬法院97年法律座談會刑事類提案第
    40號討論意見參照）。
    因此，依現行道路交通管理處罰條例第68條規定，條文僅規
    定吊銷駕照處分效力與執行方式，並未規定吊扣駕照的執行
    ，則交通監理機關對於受處分人因有違反道路交通管理處罰
    條例情形，應受吊扣駕駛執照處分時，僅吊扣受處分人違規
    或違法當時所駕駛車類的駕駛執照即為已足，不得再對受處
    分人吊扣持有的其他各類車輛駕駛執照。
    就違規人違反道路交通管理處罰條例第35條第1項規定，而
    未同時違反同條例第21條規定情形（亦即，持用高級車類駕
    駛執照於酒後駕駛低級車種的違規樣態），應依同條例第35
    條規定處以罰鍰、吊扣駕駛執照、施以道路交通安全講習，
    而就所吊扣的駕駛執照，為駕駛人於該查獲時所駕駛的該級
    類汽車或機器腳踏車的駕駛執照（亦即該低級車類駕駛執照
    。監理機關於執行上，因依目前實務現狀，均僅發予最高級
    車類駕駛執照，監理機關得於受處分人所持有的該最高級車
    類駕駛執照上加註禁止其駕駛其遭查獲酒駕時所駕駛的該車
    類駕駛執照方式，以為執行方法）。
    因認抗告人即原處分機關關於吊扣受處分人駕駛執照12個月
    處分，未區分是吊扣受處分人何種駕駛執照，自有未洽，而
    將原處分關於吊扣受處分人駕駛執照12個月部分撤銷，自為
    裁罰受處分人汽車駕駛人酒精濃度超過規定標準，吊扣普通
    輕型機器腳踏車駕駛執照12個月（即在受處分人所持有最高
    級車類駕駛執照上加註禁止駕駛輕型機器腳踏車12個月）。
    原處分關於諭知受處分人罰鍰1萬5千元、接受道路交通安全
    講習部分，未經受處分人聲明異議，無庸為任何准駁」等語
    。
貳、抗告意旨略以：
    「依修正後道路交通管理處罰條例第68條規定，受吊扣駕駛
    執照處分時，不再吊扣行為人持有的各級車類駕駛執照，是
    指駕駛人因違規遭吊扣該違規車輛的駕駛執照後，不再另予
    吊扣駕駛人持有其他各級車類駕駛執照情形，與駕駛人持高
    一級駕駛執照，駕駛低一級車類的情形有別，自不得比附援
    引。
    受處分人未持有輕型機車駕駛執照，而以汽車駕駛執照作為
    合法騎駛輕型機車的許可憑證，既騎駛輕型機車違規，自應
    依道路交通管理處罰條例第35條第1項第1款規定，吊扣汽車
    駕駛執照1年」等語。
參、經審查，認定抗告無理由，論述如下：
一、道路交通管理處罰條例第68條於94年12月14日修正，並自95
    年3月1日施行，將原條文中「吊扣或」3字刪除。
    其立法理由及過程：
    「該條文修正前原提案修正條文為：『汽、機車駕駛人，因
    違反本條例及道路交通安全規則之規定，受『吊扣或吊銷』
    駕駛執照處分時，『吊扣或吊銷』其違法或違規當時所駕駛
    車輛之駕駛執照。』
    交通部於委員審查會時表達反對意見，認為此修正結果將產
    生如駕駛人以其領有的聯結車、大客車或大貨車駕駛執照駕
    駛小型車，而有違規酒後駕車、肇事逃逸等情時，將無法吊
    扣或吊銷其所持大型車駕駛執照，以達有效處罰與維護道路
    交通安全之目的。
    但立法者考量因違規而吊扣駕照，不宜連同其他職業上、生
    活上所需的駕照一併吊扣；否則恐影響人民工作及生活甚鉅
    ，有失之過酷等情，最終協商通過道路交通管理處罰條例第
    68條，將「吊扣或」3字刪除。」
    有立法院公報94卷48期3430號二冊頁107 至136 、94卷70期
    3452號頁135-141 參照。
    修正後道路交通管理處罰條例第68條將原條文中「吊扣或」
    3 字刪除，參酌上述立法理由及立法經過，依修正後條文規
    定，受「吊銷駕照」處分者維持吊銷所持有的各級車類駕駛
    執照；至於受「吊扣駕照」處分者則僅以「吊扣」其違法或
    違規當時所駕駛車輛駕駛執照，不再吊扣行為人持有的各級
    車類駕駛執照。
    原處分機關就受處分人違反道路交通管理處罰條例第35 條
    第1 項第1 款的違規行為，予以吊扣行為人所持有、與違規
    駕駛車輛無關的其他車類駕駛執照，與修法意旨並不相符。
二、行政行為採取的方法所造成的損害不得與目的利益顯失均衡
    ，行政程序法第7 條第3 款及行政罰法第18條明文規定。
    原處分機關逕吊扣受處分人駕駛執照，未區分吊扣駕駛執照
    類別，雖為達成限制駕駛人繼續駕駛機車目的，卻同時限制
    受處分人駕駛小客車的工作權。
    此等裁決所造成的損害，受處分人喪失繼續駕駛小客車的權
    利，與欲達成目的，限制受處分人駕駛輕型機車，以預防酒
    後駕駛機車所造成的危險，應認有失均衡。
三、行政行為非有正當理由，不得為差別待遇，行政程序法第6
    條也有明文。
    監理機關就不同等級車輛對於用路危險性的高低給予不同的
    管理與監督，以符合實際需求。
    受處分人未持有輕型機車駕駛執照酒後駕車，其所造成的用
    路危險性，與一般擁有輕型機車駕駛執照者酒後駕駛重型機
    器腳踏車並無不同。若竟裁處吊扣受處分人的小客車駕駛執
    照，違反相同案件不得差別待遇原則且逾越修正後道路交通
    管理處罰條例第68條規範意涵及範圍。
四、憲法第15條明文規定保障人民工作權及生存權。駕駛人的違
    規行為固應受處分；但裁處的範圍、方式與手段等，應遵守
    依法行政及比例原則。
    就受處分人酒後違規駕駛輕機車行為，吊扣其小客車駕駛執
    照，同時將剝奪受處分人駕駛小客車的權利，對受處分人工
    作權造成過大的損害。
肆、原審認事用法，並無不當。抗告無理由，應予駁回。
伍、依道路交通案件處理辦法第26條，刑事訴訟法第412條，裁
    定如主文。
中    華    民    國    98    年    11    月    2     日
                  刑事第六庭  審判長法  官  林堭儀
                                    法  官  吳淑惠
                                    法  官  郭豫珍
以上正本證明與原本無異。
不得再抗告。
                                    書記官  胡勤義
中    華    民    國    98    年    11    月    4     日


司法院資訊處製作；財團法人民間司法改革基金會備份。
